【裁判字號】    98,易,61
【裁判日期】    980730
【裁判案由】    偽造文書
【裁判全文】
臺灣臺中地方法院刑事判決                98年度易字第61號
公  訴  人  臺灣臺中地方法院檢察署檢察官
被      告  戊○○
選任辯護人  曹宗彝律師
            鄭崇煌律師
上列被告因偽造文書案件，經檢察官提起公訴（97年度偵續字第
176號），本院判決如下：
    主  文
戊○○明知為不實之事項，而使公務員登載於職務上所掌之公文
書，足以生損害於他人，處有期徒刑伍月，如易科罰金以銀元參
佰元即新臺幣玖佰元折算壹日，減為有期徒刑貳月又拾伍日，如
易科罰金以銀元參佰元即新臺幣玖佰元折算壹日。
    犯罪事實
一、戊○○與丙○○間因有多筆借款未獲丙○○清償，故於民國
    八十五年十一月三十日，戊○○、丙○○及丙○○之夫甲○○三人就前開債務成立清償協議，約定由甲○○簽下新臺幣
    （下同）二百七十五萬元之本票，以民法新債清償之方式，
    代丙○○清償前開債務。戊○○遂於八十六年間，持前揭本
    票向臺灣桃園地方法院（下稱桃園地院）對甲○○聲請本票
    裁定及強制執行而獲准，執行名義為「甲○○於八十五年十
    二月三十一日，簽發之本票內載憑票交付戊○○二百七十五
    萬元，及自八十六年四月十八日起至清償日止，按年息百分
    之六計算之利息得為強制執行」。嗣經以扣押甲○○薪資之
    方式執行，迄九十一年一月底止，戊○○已受償一百零一萬
    一千二百五十三元，甲○○並自九十一年二月十五日起至九
    十二年十一月二十三日止，每月轉帳二萬元（惟九十二年五
    月份、九月份及十月份未轉帳，另同年十一月二十三日係轉
    帳一萬元）至戊○○之臺灣銀行豐原分行帳戶（帳號：00
    0－000000000000號，下稱臺銀帳戶）內，共
    計清償約三十七萬元，故迄九十二年十一月二十三日止，扣
    除上開甲○○已清償之金額，應尚有未清償之本金及利息二
    百十五萬九千三百九十元。詎戊○○明知上情，於九十二年
    十二月二十二日，甲○○未按期匯款後，即向桃園地院具狀
    聲請核發債權憑證，經法院通知命其補正陳報聲請執行之債
    權額時，竟於九十三年一月十九日向桃園地院具狀陳報時，
    故意漏列甲○○前述已清償之三十七萬元，而陳報僅獲清償
    一百零一萬一千二百五十三元，尚有二百五十二萬九千三百
    九十元未獲清償，使作形式審查之桃園地院執行處承辦公務
    員將「執行金額二百五十二萬九千三百九十元及自九十一年
    二月一日起至清償日止，按年息百分之六計算之利息」此一
    不實事項登載於其職務上所掌之公文書即桃院興執九十三年
    執宙字第五六五號債權憑證，足生損害於桃園地院核發債權
    憑證之正確性及公信力。
二、案經甲○○訴由臺灣臺中地方法院檢察署檢察官偵查起訴。
    理  由
壹、程序部分
一、按刑事訴訟法第一百五十九條第一項規定：「被告以外之人
    於審判外之言詞或書面陳述，除法律有規定者外，不得作為
    證據。」其立法意旨，乃在於確保被告之反詰問權。同法第
    一百五十九條之五第一項規定：「被告以外之人於審判外之
    陳述，雖不符前四條之規定（同法第一百五十九條之一至第
    一百五十九條之四），而經當事人於審判程序同意作為證據
    ，法院審酌該言詞陳述或書面陳述作成時之情況，認為適當
    者，亦得為證據。」同法條第二項規定：「當事人、代理人
    或辯護人於法院調查證據時，知有刑事訴訟法第一百五十九
    條第一項不得為證據之情形，而未於言詞辯論終結前聲明異
    議者，視為有前項之同意。」其立法意旨，則在於確認當事
    人對於傳聞證據有處分權，得放棄反對詰問權，同意傳聞證
    據可作為證據；但因我刑事訴訟法尚非採澈底之當事人進行
    主義，乃又限制以法院認為適當者，始得為證據。因此，當
    事人同意或依法視為同意某項傳聞證據作為證據使用者，實
    質上即表示有反對詰問權之當事人已放棄其反對詰問權，如
    法院認為適當，不論該傳聞證據是否具備刑事訴訟法第一百
    五十九條之一至第一百五十九條之四所定情形，均容許作為
    證據；換言之，當事人放棄對原陳述人行使反對詰問權者，
    屬於證據傳聞性之解除行為，如法院認為適當，即容許該傳
    聞證據作為證據，不以未具備刑事訴訟法第一百五十九條之
    一至第一百五十九條之四所定情形為前提，非常上訴意旨認
    以未具備該等情形為前提，尚有誤解。又法院於何種情況，
    得認為適當，應審酌該傳聞證據作成時之情況，如該傳聞證
    據之證明力明顯過低或係違法取得，即得認為欠缺適當性；
    惟是否適當之判斷，係以當事人同意或視為同意為前提，即
    當事人已無爭議，故法院除於審理過程中察覺該傳聞證據之
    作成欠缺適當性外，毋庸特別調查，而僅就書面記載之方式
    及其外觀審查，認為無問題而具有適當性即可，最高法院九
    十七年度臺非字第五號判決意旨參照。又前揭同法第一百五
    十九條之五第二項規定，乃係基於證據資料愈豐富，愈有助
    於真實發現之理念，酌採當事人進行主義之證據處分權原則
    ，並強化言詞辯論主義，透過當事人等到庭所為之法庭活動
    ，在使訴訟程序順暢進行之要求下，承認傳聞證據於一定條
    件內，得具證據適格。此種「擬制同意」，因與同條第一項
    之明示同意有別，實務上常見當事人等係以「無異議」或「
    沒有意見」表示之，斯時倘該證據資料之性質，已經辯護人
    閱卷而知悉，或自起訴書、原審判決書之記載而了解，或偵
    、審中經檢察官、審判長、受命法官、受託法官告知，或被
    告逕為認罪答辯或有類似之作為、情況，即可認該相關人員
    於調查證據之時，知情而合於擬制同意之要件，亦有最高法
    院九十六年度臺上字第四一七四號判決意旨可資參照。
二、查被告戊○○及其選任辯護人對於本判決所引用之下列各項
    證據方法之證據能力，於本院準備程序及審理時均表示無意
    見而不爭執其證據能力（本院卷第二十九頁反面、二百零七
    頁），視為有刑事訴訟法第一百五十九條之五第一項之同意
    ，揆諸前開說明，該等被告以外之人於審判外所為言詞或書
    面陳述，其證據傳聞性已解除；且由本院歷次審理過程觀之
    ，並未察覺前開傳聞證據之作成欠缺適當性，另由該等傳聞
    證據之筆錄或文書記載方式及其外觀審查，其等之作成時之
    情況亦無問題而有適當性，依刑事訴訟法第一百五十九條之
    五第二項之規定，自得作為證據，合先敘明。
貳、實體部分：
一、訊據被告戊○○固不否認其向臺灣桃園地方法院陳報本件債
    權額時，未扣除告訴人甲○○已轉帳之三十七萬元，惟矢口
    否認有何使公務員登載不實之犯行，辯稱：證人即被害人甲○○（下稱證人甲○○）雖委由證人謝慧莉自九十一年二月
    十五日起至九十二年十一月二十三日止，每月匯錢到被告前
    揭帳戶內，惟其匯款之帳號、日期及金額非完全相同，被告
    實無法詳細得知何筆款項係戊○○為清償前揭本票債務所匯
    ；且被告與證人甲○○及證人甲○○之配偶丙○○（下稱證
    人丙○○）三人成立上開清償協議之後，被告仍陸續借款給
    證人丙○○，此部分並不在前述證人甲○○對被告所負票據
    債務範圍內，故其後證人丙○○之匯款，被告亦難以區分究
    係為清償何筆債務；而若被告真欲藉由換發債權憑證之機會
    ，申報不實債權金額，加損害於他人以換取不當之利益，則
    於九十三年一月十五日陳報時，就利息部分之核算，何需僅
    計至九十一年一月三十一日，而捨棄二年之利息利益即二十
    九萬六千八百七十四元？且此數額與證人甲○○所指稱被告
    漏未陳報之金額即三十七萬元相差無幾，足見被告並無為獲
    取此部分利益而故意不實陳報之故意云云。惟查：
（一）證人甲○○對被告負有二百七十五萬元之本票債務，經被
      告以查扣證人甲○○薪資之方式受償一百零一萬一千二百
      五十三元；另於九十一年二月十五日起至九十二年十一月
      二十三日止，經證人甲○○委由證人丙○○匯款至被告前
      揭臺銀帳戶共受償三十七萬元，後被告向桃園地院聲請換
      發債權憑證時，陳報其已受償之數額僅一百零一萬一千二
      百五十三元之事實，業經被告承認（參本院卷第二十九頁
      背面），並與被告前揭臺銀帳戶自九十一年一月七日起至
      九十二年十二月二十五日止之光碟櫃歷史明細查詢表、本
      院依職權調取之桃園地院八十六年度執字第一一四八七號
      執行卷、九十三年度執字第五六五號執行卷所示相符，可
      認為真。
（二）被告雖以前揭等詞置辯，惟查：
  １、被告雖稱證人謝慧莉前揭匯款之帳號、日期及金額均不相
      同，難以明確知悉係何人所匯、為何所匯云云。惟被告自
      承於八十七年間開始經營當舖業務，迄九十四、九十五年
      間始結束營業，其間會定期檢討借款戶還款情形，並同時
      使用多個帳戶，區分為公司戶及個人戶，該等帳戶不時更
      換等情，業經被告供述在卷（參本院卷第二百十頁反面）
      ，可認被告以經營當舖為業，就其個人或公司所有之債權
      會定時清查確認其還款狀況，對各帳戶內匯款轉帳之來源
      明細應非常瞭解。
  ２、又就本件票據債權之清償方式，係因證人甲○○即將於九
      十一年一月十八日退伍，故被告將其所有之前揭臺銀帳戶
      提供予證人甲○○，兩人約定於每月十四、十五日左右，
      匯款二萬元入該帳戶，此亦經證人甲○○於本院審判程序
      時證述在卷（參本院卷第一百零一頁），可見被告應可認
      知到上開帳戶每月二萬元之跨行轉帳係甲○○為清償前揭
      債務所匯。
  ３、另觀諸該臺銀帳戶之光碟櫃歷史明細查詢表，雖在九十一
      年至九十二年年底期間，跨行轉帳之款項有許多筆，然證
      人謝慧莉代證人甲○○所轉帳之金額均固定為二萬元，與
      其他跨行轉帳之金額均不相同，且於九十一年二月至八月
      間，皆固定於每月之月中左右匯款，實足資與其他跨行轉
      帳之金額區別。而於九十二年九月、十月證人謝慧莉沒有
      匯款，至十一月才匯款一萬元之後，被告隨即主動將本件
      票據債權之執行名義、之前執行之扣薪明細等相關資料交
      由證人即其公司前助理乙○○（下稱證人乙○○），囑其
      向法院聲請核發債權憑證等情，亦與證人乙○○於審理中
      所證述相符（參本院卷第一百零六頁反面至第一百零八頁
      ），足可證被告對本件債權之清償狀況明確掌握，被告所
      辯實不足採。
  ４、被告另辯稱於前揭清償協議之後，證人謝慧莉仍陸續向其
      借款，因此伊不知證人謝慧莉所匯款項係清償何筆借款云
      云。惟被告對其所有之債權清償狀況十分瞭解已如前述，
      且縱證人謝慧莉之後仍向被告借款，其清償方式亦難認均
      與本件票據債權之清償方式相同；而本件三十七萬元之分
      次匯款，其匯款之數額、日期等尚可與同一帳戶內其他跨
      行轉帳之匯款相區分，已如前述，故被告欲以其後與證人
      謝慧莉間之借款債權混淆認定，亦屬卸責之詞，並不可採
      。
  ５、被告復稱其於九十三年一月十五日陳報未受償債權額時，
      其利息僅計至九十一年一月三十一日止，而捨棄二年之利
      息即二十九萬六千八百七十四元未陳報，可認其無獲取不
      當利益之意。惟觀諸被告此部分之陳報狀「說明」欄，其
      利息計至九十一年一月三十一日止，實係因被告對證人甲○○之薪資係扣押至九十一年一月底，故欲算出至該日期
      止之本金及利息總額，才可與所扣押之薪資總額扣除，而
      在其「主旨」欄，其利息仍自九十一年二月一日起算（參
      本院卷第五十四頁），對證人甲○○並無任何優待，被告
      猶執此理由作為其無為獲取不當利益而使公務員登載不實
      事項之故意，不足採信。
（三）綜上所述，被告砌詞否認，無非推諉之虛詞，委不可採。
      本件事證明確，被告犯行洵堪認定，應予依法論科。
二、按刑法第二百十四條所謂使公務員登載不實公文書罪，須一
    經他人之聲明或申報，公務員即有登載之義務，並依其所為
    之聲明或申報予以登載，而屬不實之事項者，始足構成（最
    高法院七十三年臺上字第一七一○號判例要旨參照）。又按
    債權人聲請執行，而陳明債務人現無財產可供執行者，執行
    法院得逕行發給憑證。強制執行法第二十七條第二項法有明
    文。由前揭規定可知，強制執行程序貴在迅速，無由就實體
    權利關係存在與否進行繁複之判斷，故採形式審查原則，並
    不作實質之審查。是核被告所為，係犯刑法第二百十四條之
    使公務員登載不實公文書之罪。復按被告行為後，刑法於九
    十四年二月二日修正公布，九十五年七月一日施行。按修正
    後刑法第二條第一項規定：「行為後法律有變更者，適用行
    為時之法律。但行為後之法律有利於行為人者，適用最有利
    於行為人之法律。」，係規範行為後法律變更所生新舊法律
    比較適用之準據法，於新法施行後，應適用修正後刑法第二
    條第一項之規定，為「從舊從輕」之比較。而有關新舊法之
    比較，應就罪刑有關之共犯、連續犯、牽連犯加重等暨其他
    法定加減原因（如身分加減）與加減例等一切情形，綜其全
    部罪刑之結果而為比較（最高法院九十五年第八次刑事庭會
    議決議參照）。經查，刑法第二百十四條之使公務員登載不
    實公文書罪，其法定刑為三年以下有期徒刑、拘役或五百元
    以下罰金。而刑法第三十三條第五款關於罰金數額之規定，
    由銀元一元以上，修正為新臺幣一千元以上，以百元計算之
    。故本件就刑法第二百十四條之規定，於上開增訂修正結果
    ，罰金刑之最高額固無變更，最低額則由「銀元一元（即新
    臺幣三元）以上」，提高為「新臺幣一千元以上」。新舊法
    比較結果，以舊法有利於行為人，依現行刑法第二條第一項
    前段規定，應適用行為時法律即舊法之規定。復按現行刑法
    第二條第一項明文規定：「行為後法律有變更者，適用行為
    時之法律。但行為後之法律有利於行為人者，適用最有利於
    行為人之法律。」惟此「法律變更」與法律修正之概念有別
    ；所謂法律變更應係指因法律修正而「刑罰」有實質之更異
    而言（如修正後新舊法法定本刑輕重變更），始有依上開規
    定為準據法而比較適用新法或舊法之問題。如新舊法處罰之
    輕重仍然相同，並無有利或不利之情形，即無適用上開規定
    為比較之餘地，自應依一般法律適用之原則，適用現行、有
    效之裁判時法論處…況依刑法施行法第一條之一之立法說明
    ，謂該條文第二項係「考量新修正之刑法施行後，不再適用
    『現行法規所定貨幣單位折算新臺幣條例』，為使罰金數額
    趨於一致，避免衍生新舊法比較適用問題，以緩和實務適用
    法律之衝擊之前提下，規定第二項如上」等詞，顯見刑法施
    行法第一條之一第二項增訂後，自無再就「現行法規所定貨
    幣單位折算新臺幣條例」、「罰金罰鍰提高標準條例」比較
    新舊法適用之問題，最高法院九十六年度臺上字第四一八五
    號判決意旨參照。故本件被告所涉犯之刑法第二百十四條，
    揆諸上揭判決意旨，關於罰金刑提高標準部分，自應逕行適
    用刑法施行法第一條之一第一項、第二項前段。
三、爰審酌被告之前未曾受有期徒刑以上刑之宣告，有臺灣高等
    法院被告前案紀錄表一份附卷可按（參本院卷第五頁），其
    為圖得三十七萬元之不當利益，違犯本件偽造文書犯行，足
    生損害於桃園地院核發債權憑證之正確性及公信力，實屬非
    是，並依其犯罪之手段、生活狀況、智識程度等一切情狀，
    量處如主文所示之刑。再按被告行為時之刑法第四十一條第
    一項前段規定：「犯最重本刑為五年以下有期徒刑以下之刑
    之罪，而受六個月以下有期徒刑或拘役之宣告，因身體、教
    育、職業、家庭之關係或其他正當事由，執行顯有困難者，
    得以一元以上三元以下折算一日，易科罰金。」；又被告行
    為時之易科罰金折算標準，依修正前罰金罰鍰提高標準條例
    第二條前段（現已刪除）規定，就其原定數額提高為一百倍
    折算一日，則本件被告行為時之易科罰金折算標準，應以銀
    元一百元至三百元折算一日，依現行法規所定貨幣單位折算
    新臺幣條例應以新臺幣三百元至九百元折算一日。惟修正後
    之刑法第四十一條第一項前段則規定：「犯最重本刑為五年
    以下有期徒刑以下之刑之罪，而受六個月以下有期徒刑或拘
    役之宣告者，得以新臺幣一千元、二千元或三千元折算一日
    ，易科罰金。」，比較修正前後易科罰金之折算標準，修正
    後刑法並非較有利於行為人，應依刑法第二條第一項前段，
    適用修正前刑法第四十一條第一項前段規定，定其折算標準
    。又本件被告犯罪之時間，係在九十六年四月二十四日以前
    ，所犯符合中華民國九十六年罪犯減刑條例所定之減刑條件
    ，應依該減刑條例第二條第一項第三款之規定，減其宣告刑
    二分之一，故減為有期徒刑二月又十五日，並依該條例第九
    條之規定，諭知易科罰金之折算標準。
據上論斷，依刑事訴訟法第二百九十九條第一項前段，刑法第二
條第一項前段、第二百十四條，刑法第四十一條第一項前段（修
正前），刑法施行法第一條之一第一項、第二項前段，修正前罰
金罰鍰提高標準條例第二條，現行法規所定貨幣單位折算新臺幣
條例第二條，中華民國九十六年罪犯減刑條例第二條第一項第三
款、第七條、第九條，判決如主文。
本案經檢察官丁○○到庭執行職務。
中    華    民    國    98    年    7    月     30    日
                  刑事第七庭  法  官  林慶郎
以上正本證明與原本無異。
如不服本判決應於收受送達後10日內向本院提出上訴書狀，並應
敘述具體理由；其未敘述上訴理由者，應於上訴期間屆滿後20日
內向本院補提理由書（均須按他造當事人之人數附繕本）「切勿
逕送上級法院」。
                              書記官  黃士益
中    華    民    國    98    年    7    月     30    日
附錄本案論罪法條全文
中華民國刑法第214條
（使公務員登載不實罪）
明知為不實之事項，而使公務員登載於職務上所掌之公文書，足
以生損害於公眾或他人者，處3年以下有期徒刑、拘役或5百元以
下罰金。


司法院資訊處製作；財團法人民間司法改革基金會備份。
